臺灣高等法院臺南分院民事判決　95年度重上更(一)字第12號
上　訴　人　雲林縣斗南鎮農會
法定代理人　沈明鎮
訴訟代理人　施登煌　律師
被 上訴 人　甲○○
訴訟代理人　蔡碧仲　律師
　　　　　　陳怡禎　律師
　　　　　　陳偉展　律師
複 代理 人　丙○○
上列當事人間請求確認債權不存在等事件，上訴人對於中華民國
九十三年二月五日臺灣雲林地方法院第一審判決（九十二年度重
訴字第六十二號）提起上訴，被上訴人並為訴之追加，本院判決
後，經最高法院第一次發回更審，本院於九十六年三月二十日言
詞辯論終結，判決如下：
      主      文
上訴駁回。
確認上訴人對被上訴人所有坐落於雲林縣斗南鎮○○段七五二、
七五三之二地號土地及地上建號二二六號建物（門牌號碼雲林縣
斗南鎮○○○街四三、四五號）為擔保所借貸之新台幣三百萬元
保證債權不存在。
第二審（除確定部分外，另含追加之訴部分）及發回前第三審訴
訟費用，由上訴人負擔。
      事      實
甲、上訴人方面：
一、上訴聲明：(一)原判決命上訴人將被上訴人所有雲林縣斗六市
    ○○○段第六六五號土地（以下稱系爭斗六市六六五號土地
    ），所設定之本金最高限額新台幣（下同）一千二百萬元，
    存續期間八十七年二月四日至一一七年二月四日止之抵押權
    （以下稱系爭一千二百萬元抵押權）登記塗銷，及訴訟費用
    之裁判均廢棄。
    (二)前開廢棄部分，被上訴人在第一審之訴駁回。
    答辯聲明：被上訴人之追加之訴駁回。
二、陳述：除與原判決及本院前審判決記載相同者，茲引用之外
    ，補稱：
  (一)上訴人就本件請求，主要係引用最高法院之發回判決理由，
    即：(1)系爭一千二百萬元之最高限額抵押權設定登記，依土
    地登記規則第三十六、四十條之規定，應由申請人簽名蓋章
    。(2)被上訴人對其妻沈英豐之行為應負授權人之責任。
  (二)被上訴人與其妻沈英豐為合法之配偶關係，自結婚後迄今同
    財共居，被上訴人非農會會員，依規定不得以其名義向農會
    借款，沈英豐為農會會員，才有資格向農會借款，因之，自
    七十七年開始，由沈英豐向上訴人借款，並由被上訴人擔任
    連帶保證人，並提供系爭斗六市六六五號土地，供擔保設定
    抵押權，借貸關係持續至八十九年，長達十多年的時間，被
    上訴人豈能委為不知？茍被上訴人真不知情，沈英豐何必向
    其子林世業抱怨，其父親沒關心錢的問題，伊還貸款還得很
    辛苦。
三、證據：援用第一審及本院前審所提證據。
乙、被上訴人方面：
一、追加聲明：(一)確認上訴人對被上訴人所有坐落於雲林縣斗南
    鎮○○段七五二、七五三之二地號土地及其地上建號二二六
    號建物（門牌號碼雲林縣斗南鎮○○○街四三、四五號）（
    以下稱系爭斗南鎮不動產）為擔保所借貸之新台幣（下同）
    三百萬元保證債權不存在。
    答辯聲明：上訴駁回。
二、陳述：除與原判決及本院前審判決記載相同者，茲引用之外
    ，補稱：
  (一)系爭斗六市六六五地號土地，係被上訴人所有其前妻即沈英
    豐於其不知情下，擅自取該土地之所有權狀並盜用伊之印章
    ，於民國（下同）八十七年二月六日，設定系爭一千二百萬
    元抵押權予上訴人，向上訴人借款一千萬元。沈英豐又於八
    十八年十月十三日，以借款人身分書立借據，於該借據之擔
    保物提供人兼連帶保證人欄下，偽造被上訴人之簽名，並盜
    蓋被上訴人之印章，以被上訴人為其借款連帶保證人，並以
    系爭斗南鎮不動產為擔保，向上訴人借款三百萬元。沈英豐
    盜用被上訴人之印鑑章、偽刻被上訴人之印章、偽造簽名之
    行為，已經臺灣雲林地方法院以九十三年度訴字第一九七號
    刑事判決，判處沈英豐有期徒刑一年六月，緩刑三年確定。
    被上訴人既無以系爭斗南鎮不動產為上訴人設定系爭一千二
    百萬元抵押權之意思，亦未同意以系爭斗六市六六五號土地
    設定抵押權為沈英豐擔保系爭三百萬元借款，亦未授與沈英
    豐代理，系爭一千二百萬元最高限額抵押權之設定，及保證
    契約即無從成立。
  (二)被上訴人確未親往上訴人處就系爭三百萬元借款或一千萬元
    借款對保，已經上訴人之雇員廖義村、吳俊昇於刑事偵查程
    序中證述明確。
    又系爭二筆借款分別係一千萬元，三百萬元，金額甚鉅，遠
    非維持夫妻共同生活所必要，難認係在日常家務代理權之範
    圍內，上訴人主張本件有民法第一千零三條規定之適用，即
    非可採。
三、證據：援用第一審及本院前審所提證據。
丙、本院依職權向雲林縣斗六地政事務所、雲林縣斗南地政事務
    所函查。
      理      由
一、上訴人之法定代理人已由乙○○變更為沈明鎮，有當選證明
    書可按，茲據沈明鎮聲明承受訴訟，應予准許，合先敘明。
二、被上訴人主張：系爭斗六市六六五號土地係伊所有，八十七
    年二月間，伊妻沈英豐擅自該土地所有權狀、盜用伊之印章
    ，以該土地設定系爭一千二百萬元抵押權予上訴人，並向上
    訴人借款一千萬元，沈英豐又於八十七年十月二十日盜用伊
    之印章，將伊所有系爭斗南鎮不動產為上訴人設定本金最高
    限額四百八十萬元之抵押權，變更為本金最高限額三百六十
    萬元之抵押權，於八十八年十月十三日書立借據，向上訴人
    借用三百萬元，並於該借據之擔保提供人兼連帶保證人欄下
    ，偽造伊之簽名及盜蓋伊之印章，沈英豐上開擅自設定抵押
    權及變更抵押權登記、以伊為借款連帶保證人之行為，均對
    伊不生效力，依民法第七六七條規定，求為判命上訴人塗銷
    系爭一千二百萬元抵押權設定登記，並於本院追加請求確認
    上訴人對伊之系爭三百萬元保證債權不存在等語（被上訴人
    請求上訴人塗銷系爭斗南鎮不動產上之三百六十萬元抵押權
    變更登記部分，本院前審為其勝訴之判決，上訴人就此部分
    未提起第三審上訴，業已確定）。
三、上訴人則以：被上訴人與沈英豐係夫妻關係，其家庭之財務
    由沈英豐掌控，沈英豐係經被上訴人授權始設定系爭一千二
    百萬元抵押權予伊，並以被上訴人為連帶保證人向伊借款三
    百萬元。縱被上訴人未授權沈英豐，其將印章及所有權狀交
    付沈英豐，亦應負表見代理授權人之責任等語，資為抗辯。
四、被上訴人主張，其所有系爭斗六市六六五號土地，於八十七
    年二月六日辦妥系爭一千二百萬元之抵押權登記，權利人為
    上訴人，債務人為被上訴人及沈英豐，沈英豐於八十七年三
    月二日，向上訴人借用六百萬元，於八十九年一月二十一日
    向上訴人借用九百萬元，復於同年十一月二十九日借用一千
    萬元，均以上開抵押權為擔保，除一千萬元借款外均已清償
    ，而該筆一千萬元之借款，借據上連帶保證人欄之上方蓋有
    「擔保提供人兼共同借款人」字樣，下方則有被上訴人之姓
    名，並蓋有被上訴人之印章，該印章與被上訴人於七十七年
    八月十二日在授信約定書所蓋印鑑章相同，亦與被上訴人於
    七十七年八月三日，在系爭斗南鎮不動產抵押權設定契約書
    上所蓋印章相同等之事實，有土地登記謄本、擔保放款借據
    、放款分戶帳卡、授信約定書、抵押權設定契約書、他項權
    利證明書及借款申請資料在卷可稽（見原審卷第十二至三十
    頁、第五十七至一Ｏ三頁），又被上訴人於七十七年七月九
    日，以其所有系爭斗南鎮不動產，為上訴人設定最高限額四
    百八十萬元，存續期間七十七年八月三日至一Ｏ七年八月三
    日之抵押權，嗣於八十七年十月二十日辦理變更登記，將權
    利價值減少為最高限額三百六十萬元，其餘部分均未變更等
    之事實，亦有抵押權設定契約書、他項權利變更契約書、他
    項權利證明書、土地登記謄本及建物登記謄本、及雲林縣斗
    南地政事務所九十三年十月十三日雲南地一字第○九三○○
    ○○五六二八號函在卷可稽（見本院前審卷第一九八至二一
    三頁），且為兩造所不爭執，均堪信為真實。
五、被上訴人另主張，沈英豐偽造伊之簽名、盜蓋伊之印章設定
    系爭一千二百萬元抵押權並借款一千萬元，又偽造伊為借款
    連帶保證人，向上訴人借款三百萬元，對伊均不生效力，請
    求上訴人塗銷系爭一千二百萬元之抵押權登記，並確認上訴
    人對伊之系爭三百萬元保證債權不存在等情，上訴人則否認
    其主張，並以前揭情詞置辯，是本件應審究者，乃(一)被上訴
    人有無授權沈英豐於系爭擔保放款借據、授信約定書、抵押
    權設定契約書、他項權利移轉變更契約書、土地登記申請書
    上之簽名及蓋章？應否負授權人之責任？(二)若被上訴人不負
    授權人責任，應否負表見代理之授權人責任？
    經查：
    (一)被上訴人應否負授權人責任？
      (1)查被上訴人主張，上開擔保放款借據、授信約定書、抵
        押權設定契約書、他項權利移轉變更契約書、土地登記
        申請書上之其簽名及蓋章，係沈英豐所偽簽及盜用其印
        章蓋用等情，已據沈英豐於原審審理時，證述略稱：「
        八十八年十月十三日、八十九年十一月二十九日兩張借
        據上原告的簽名，是我寫的，印章是我拿給農會的承辦
        人員蓋的」、「原告的印章是我擅自拿的」、「原告不
        知道我借錢由他擔任連帶保證人」、「中天段土地在八
        十七年十月二十日變更抵押權及斗六市六六五號在八十
        七年二月四日設定抵押權，原告的簽名蓋章都是我作的
        」、「沒有經過原告授權」、「八十七年、八十八年、
        八十九年之借款借據上原告的簽名、印章，都是我盜用
        及偽造，沒經過我先生授權及同意」等語（見原審卷第
        一五九至一六一頁）。
      (2)再參酌證人（上訴人之職員）廖義村於原審證述略稱：
        「擔任放款主辦」、「兩張借據都經過我核章的」、「
        借據上的簽名蓋章，都不是原告本人親自為之，都是沈
        英豐簽名、蓋章」、「不知道原告有無授權（給沈英豐
        ），在此之前原告在農會金錢往來，都是沈英豐代他來
        辦理」等語（見原審卷第一二六至一二七頁）。
        證人（被上訴人之子）林世業於原審證述，略稱：「因
        為我母親怕原告知道，母親要求農會的人先不要告知原
        告，所以（農會）找我去談」、「主要是希望我說服我
        父親換單承認本件債務」、「九十二年六月去農會商談
        前，原告都不知道本件債務存在」、「收到母親寫給我
        的信，說父親沒關心錢的問題，她還貸款還得很辛苦，
        要我幫忙處理，要我轉告我父親這件借貸，因此我判斷
        父親事先根本不知道，與農會的人商談過後，更肯定我
        父親事先不知道」等語（見原審卷第一二Ｏ至一二二頁
        ）。
        證人（上訴人之職員）沈淑懿於原審亦證稱：「是沈英
        豐要求我打電話給林世業，叫他回來幫忙處理債務，林
        世業主要是來瞭解借錢的狀況，他也有說他父親可能不
        知道有本件債務」等語（見原審卷第一二四頁）。
        依證人廖義村之證言，被上訴人並未於上開二筆借款之
        借據上簽名、蓋章，借貸過程自始均未出現在斗南鎮農
        會，借據上之簽名、蓋章，均係由沈英豐為之。
        又依三位證人之上開證言，並參酌九十二年六月十四日
        於斗南鎮農會二樓信用部，由證人沈淑懿、廖義村、林
        世業及上訴人之職員宋孟佶等四人，為解決系爭二筆借
        款之討論過程，所作之錄音內容及譯文（見原審卷第一
        三四至一五二頁），相互參酌綜合比對，被上訴人主張
        ，其自始對於系爭二筆抵押借款及擔任借款之連帶保證
        人一節，事前並不知情、亦未授權沈英豐處理一節，應
        堪採信。
      (3)證人沈英豐確有上開偽造簽名、盜用印章、借款之行為
        ，已經原審法院檢察署檢察官以其觸犯刑法第二一六條
        、第二一Ｏ條行使偽造私文書、第二一四條使公務員登
        載不實、第三百三十九條第一項詐欺取財等罪予以起訴
        ，原審法院刑庭法官亦為相同認定，以九十三年度訴字
        第一九七號判決，判處沈英豐有期徒刑一年六月，緩刑
        三年確定，有判決書附卷可稽（見本院前審卷第一八三
        至一九一頁），並經本院調卷查明，是證人沈英豐之上
        開證言，應屬確實而可採。
      (4)末查夫妻平日同居一處，相處密切，常有以印章或存摺
        權狀相互委託他方辦理一定事務之情形，故夫妻之一方
        取得他方之印章或權狀事屬常見，自不能因夫妻之一方
        執有印鑑或權狀，即據以推認夫妻之一方受他人之委任
        處理事務。且按諸常理，向金融單位以不動產借款，事
        關重大，且本件借款金額甚大，若被上訴人確有意向上
        訴人借款，以其住所亦在斗南鎮，路途非遠，豈有不與
        沈英豐一同前去之理，是上訴人徒憑借據上所蓋甲○○
        之印鑑章係屬真正，即主張被上訴人已授權其妻沈英豐
        代為辦理系爭借款及設定抵押擔保或變更他項權利約定
        事項云云，即非可採。
      (5)綜上，被上訴人主張，上開借據約定書、抵押權設定契
        約書、他項權利變更契約書、土地登記申請書之簽名、
        印章，均係沈英豐用或偽造一節，即屬可採。上訴人
        主張甲○○授權沈英豐代理辦理系爭借款與抵押權設定
        變更云云，即無可採。
      (6)按夫妻於日常家務，互為代理人，民法第一○○三條第
        一項固有明文。惟查，夫妻為維持共同生活之必要與便
        利，須互為代理人，但為保護彼此之獨立，其相互之代
        理權，亦須有確定之範圍，故以日常家務為其代理權之
        限度，至日常家務以外之法律行為，各有單獨動作之自
        由，即無當然代理之權限（參見上開法條之立法理由）
        。查沈英豐以其夫甲○○所有系爭斗六市六六五號土地
        ，設定系爭一千二百萬元抵押權，向上訴人借用一千萬
        元，又變更抵押權登記再借貸三百萬元，其金額甚鉅，
        遠非維持夫妻共同生活所必要，難認係在日常家務代理
        權之範圍內。上訴人主張，沈英豐之上開行為，屬夫妻
        日常家務代理權，應對被上訴人生效云云，即無可採。
        上訴人又舉證人林世業於原審所證述「母親九十二年間
        曾寫信，抱怨父親不管錢，母親還貸款還得很辛苦」等
        語，資以主張，沈英豐有全權代理之權云云，就日常家
        務部分，按諸上開說明，並無可採。
    (二)被上訴人對沈英豐之上開行為，應否負表見代理之授權人
      責任？
      (1)按民法第一六九條固規定：「由自己之行為表示以代理
        權授與他人，或知他人表示為其代理人而不為反對之表
        示者，對於第三人應負授權人之責任。」，此即所謂表
        現代理人之責任。依本條規定，主張第三人應負表見代
        理人之授權人責任者，必須就(一)由自己之行為表示以代
        理權授與他人，或(二)知他人表示為其代理人而不為反對
        之表示。二種事實負舉證之責任。
      (2)查：系爭一千二百萬元抵押權之設定，一千萬元、三百
        萬元之借款契約之成立，係由沈英豐盜用甲○○之印章
        及土地所有權狀，偽造簽名蓋章而成立，被上訴人自始
        並未出現在上訴人營業處所，已見前述，自不生本條前
        段「由自己之行為表示以代理權授與沈英豐之情事」，
        事甚顯然。
        又被上訴人於上開期間，自始未出現於上訴人之處所，
        所有事務均由沈英豐辦理，已經證人廖義村於原審證述
        在卷，已見前述，則被上訴人亦無從知悉沈英豐之上開
        偽造文書用印章之行為，得即時為反對之表示，自不
        生同條後段「知他人表示為其代理人而不為反對」之表
        見代理人之責任。
        上訴人以證人林世業於原審所證述「母親九十二年間曾
        寫信，抱怨父親不管錢，母親還貸款還得很辛苦」等語
        ，若係主張據此事實主張本條表見代理人責任，因被上
        訴人消極不管家中經濟事務，縱令屬實，亦與上開表見
        代理之二種類型不符，不能令負授權人責任。
      (3)按一般抵押權設定，經地政事務所之審查、複核及確認
        後，據以認定當事人確有提供不動產之真意；惟金融機
        構為權利人之設定，主管機關認金融業之放款等流程，
        其內部有層層審核及控管之機制，不致有舞弊情事，故
        責付金融機構將來自負舉證已確認當事人真意之責，自
        八十二年七月一日起，申請抵押權設定登記或抵押權內
        容變更登記之權利人為金融機構，義務人為自然人者，
        得免附義務人之印鑑證明，內政部八十一年台內地字第
        八一八九五○三號著有函釋在案。是沈英豐於八十七年
        間，向地政機關辦理系爭一千二百萬元抵押權設定登記
        時，得免附被上訴人之印鑑證明。而本件辦理系爭一千
        二百萬元抵押權設定登記時，沈英豐並未向地政機關提
        出甲○○之印鑑證明，抵押權設定之登記申請，係由沈
        英豐親自到場辦理，被上訴人並未到場辦理，係由沈英
        豐簽名、蓋章等情，亦有雲林縣斗六地政事務所九十五
        年八月十日日斗地一字第○九五○○○六九三二號函及
        其檢送之登記申請書及其附件之影本一份、八十七年二
        月五日斗地普字第○一六○三號、雲林縣斗六地政事務
        所九十五年十二月二十五日斗地一字第○九五○○一○
        八六七號函在卷可稽（見本院卷第六八至七五頁、第一
        ○七頁），兩造對此事實，亦不爭執（見本院卷第八四
        至八五頁），是上訴人主張，系爭一千二百萬元之抵押
        權設定，係用被上訴人之印鑑章辦理，係被上訴人領取
        交沈英豐使用，被上訴人應負授權人責任或知情不為反
        對，應負表見代理人責任云云，與上開事實不符，自無
        可採。
    (三)上訴人就系爭三百萬元之債權，被上訴人應否負保證人責
      任加以爭執，則被上訴人提起本件確認之訴，即無不合。
      系爭八十八年十月十三日借款三百萬元、八十九年十一月
      二十九日借款一千萬元之借據上，連帶保證人上方雖蓋有
      「擔保提供人兼共同借款人」字樣（見原審卷第十二及二
      十頁），惟實際上，被上訴人應係借款之連帶保證人而非
      共同借款人，此為上訴人所不爭執，並經證人（斗南鎮農
      會職員）宋孟吉於原審證述屬實（見原審卷第一二九頁）
      。
    (四)綜上所述，被上訴人主張，其並無以系爭斗六市六六五號
      土地設定系爭一千二百萬抵押權與上訴人，向其借款一千
      萬元，並充任以系爭斗南不動產抵押借款三百萬元之連帶
      保證人一節，均屬可採。
六、按所有人對於妨礙其所有權者，得請求除去之，民法第七六
    七條定有明文。系爭斗六市六六五號土地上所設定之系爭一
    千二百萬元抵押權，對被上訴人不生效力，已見前述，則上
    開最高限額抵押權之登記，自屬對被上訴人所有權有所妨礙
    ，其請求上訴人塗銷該筆最高限額抵押權登記，洵屬有據。
    從而，被上訴人依民法第七六七條之規定，請求上訴人塗銷
    系爭斗六市六六五號土地上所登記之最高限額一千二百萬元
    之抵押權登記，為有理由，原審就此部分准其請求，於法並
    無不合。上訴人就此部分上訴，求予廢棄改判，為無理由，
    應駁回其上訴。又被上訴人於本院追加請求，確認上訴人就
    系爭斗南鎮不動產為擔保之借款三百萬元保證債權不存在，
    為有理由，應予准許。
七、本件待證事實已臻明確，兩造其餘攻擊防禦方法及舉證，核
    與本件判決結果不生影響，爰不一一詳為論述，附此敘明。
八、據上論結，上訴人之上訴為無理由，被上訴人之追加之訴為
    有理由，依民事訴訟法第四百四十九條第一項、第七十八條
    ，判決如主文。
中　　華　　民　　國　　96　　年　　4 　　月　　3 　　日
                  民事第二庭    審判長法　官　丁振昌
                                      法　官　李素靖
                                      法　官　吳上康
上為正本係照原本作成。
上訴人如對本判決上訴，須於判決送達後二十日內向本院提出上
訴狀，未表明上訴理由者，應於上訴後二十日內，向本院提出理
由書（須附繕本）。依法應委任律師為訴訟代理人，始得上訴。
中　　華　　民　　國　　96　　年　　4 　　月　　9 　　日
                                      書記官  易慧玲
【附記】
民事訴訟法第466條之1：
(1)對於第二審判決上訴，上訴人應委任律師為訴訟代理人。但上
  訴人或其法定代理人具有律師資格者，不在此限。
(2)上訴人之配偶、三親等內之血親、二親等內之姻親，或上訴人
  為法人、中央或地方機關時，其所屬專任人員具有律師資格並
  經法院認為適當者，亦得為第三審訴訟代理人。
民事訴訟法第466條之2：
　上訴人無資力委任訴訟代理人者，得依訴訟救助之規定，聲請
  第三審法院為之選任律師為其訴訟代理人。
